臺灣高等法院民事裁定　　　　　　　　 99年度非抗字第163號
再　抗告人　鄭敏輝
訴訟代理人　林　恕律師
上列當事人與相對人公業福德爺間因選任特別代理人事件，再抗
告人對於中華民國99年10月29日臺灣臺北地方法院所為99年度抗
字第55號裁定，提起再抗告，本院裁定如下：
    主  文
原裁定廢棄，發回臺灣臺北地方法院。
    理  由
一、本件再抗告以相對人公業福德爺日據時期登記有管理人，及
    社員 8人，其登記之管理者周永崇已於日據時期之明治43年
    11月25日死亡，其繼任之管理人無從查考。抗告人為相對人
    所有坐落台北市○○區○○段四小段190-1 地號面積1927平
    方公尺土地權利範圍全部之抵押權人，聲請拍賣抵押物，並
    依非訟事件法第11條準用民事訴訟法第52條、第51條規定，
    向原法院聲請為相對人選任特別代理人，經原法院新店簡易
    庭以99年度店聲字第 2號裁定駁回抗告人為相對人選任特別
    代理人之聲請，並經原法院駁回抗告人之抗告。
二、再抗告意旨略以：本件為相對人選任特別代理人與聲請拍賣
    抵押物事件為同一事件，應由系爭抵押物所在地之原法院專
    屬管轄，原法院新店簡易庭並無管轄權，原裁定未以此廢棄
    原裁定，其適用法規顯有錯誤。又再抗告人前聲請拍賣抵押
    物，雖經本院99年 4月16日以99年度非抗字第53號裁定駁回
    確定，惟該裁定並無確定實體法上法律關係存否之效力，且
    再抗告人已於99年3月1日己再為拍賣抵押之聲請，原法院以
    抗告人已無選任特別代理人之必要，駁回再抗告人之抗告，
    其適用法規亦有錯誤，求為廢棄原裁定等語。
三、按臺灣民間之神明會，並非實體法上之權利義務主體，神明
    會之會產，應屬其全體會員公同共有，如該神明會選有管理
    人者，實務上固可認係非法人團體而有當事人能力，於受訴
    時得以管理人為法定代理人應訴，如原來管理人死亡，新管
    理人尚未選出，應得為其選任特別管理人，以之為該非法人
    團體為訴訟行為；如該神明會遇有無從選任管理人之特殊情
    形者，即會員資料均無從考查者，經相當之確實調查後，仍
    無法得知神明會之會員時，得由利害關係人參照非訟事件法
    第11條準用民事訴訟法第52條、第51條之規定，聲請法院選
    任適當之人為該神明會之特別代理人，再以之為神明會之代
    表人辦理提存。
四、經查，再抗告人主張其為相對人公業福德爺所有坐落台北市
    ○○區○○段四小段190-1 地號面積1927平方公尺土地權利
    範圍全部之抵押權人，而相對人公業福德爺登記之管理人「
    周永崇」已於日據時期之明治43年11月25日死亡，其繼任之
    管理人無從查考，而相對人有社員 8人，並有獨立之財產，
    如未登記為法人，均多數人組成之非法人團體等情，業據其
    提出土地登記簿謄本、周永崇日據時期戶籍謄本、抵押權設
    定契約書、他項權利證明書為憑（見原法院99年度店聲字第
    2號卷第6至10頁、第14至17頁），堪信為真實。而相對人福
    德爺為屬神明會性質，亦經本院98年度重上更(一)字第163 號
    判決認定在案（見原法院卷第28至33頁）。揆諸上開說明，
    相對人公業福德爺既無法得知其會員，利害關係人即再抗告
    人參照非訟事件法第11條準用民事訴訟法第52條、第51條規
    定，聲請法院為該神明會選任特別代理人，經核尚無不合。
    又再抗告人前聲請拍賣抵押物事件，雖經本院99年度非抗字
    第53號裁定駁回再抗告人之再抗告確定，惟聲請拍賣抵押物
    ，為屬非訟事件，法院所為准駁之裁定，並無確定實體法上
    法律關係存否之效力。且按關於選任特別代理人之聲請，應
    由受訴法院管轄，所謂受訴法院，係指該訴訟將來應繫屬或
    現在已繫屬之法院而言(參見24年2月1日立法理由說明，...
    審判長據其聲請，為乙選任特別代理人，使甲可以起訴) ，
    故非必須先有事件繫屬法院，始有為該事件訟選任特別代理
    人之必要。原法院以再抗告人請求拍賣抵押物事件，業經本
    院99年度非抗字第53號裁定駁回再抗告人之再抗告確定而終
    結，已無選任特別代理人之必要，駁回再抗告人抗告，尚有
    未洽。再抗告意旨求予廢棄，非無理由。又再抗告人係為對
    於公業福德爺聲請拍賣抵押物而聲請選任特別代理人，依上
    開規定，應由受訴法院之審判長選任，爰將原裁定廢棄，發
    回原法院另為適當之處理。另原法院新店簡易庭亦屬法院之
    一部，本件選任特別代理人事件，由原法院新店簡易庭辦理
    ，僅係法院內部事務分配之問題，與管轄權之有無尚無關涉
    ，併此指明。
五、據上論結，本件再抗告為有理由，爰裁定如主文。
中    華    民    國   100    年    1     月    17    日
                  民事第三庭
                        審判長法  官  林敬修
                              法  官  劉勝吉
                              法  官  張靜女
正本係照原本作成。
不得抗告。
中    華    民    國   100    年    1     月    17    日
                              書記官  蕭麗珍